【裁判字號】    99,簡,407
【裁判日期】    991130
【裁判案由】    綜合所得稅
【裁判全文】
臺北高等行政法院判決
                                       99年度簡字第407號
原      告  簡鴻模
被      告  財政部臺灣省北區國稅局
代  表  人  吳自心（局長）住同上
訴訟代理人  宋玉萍
上列當事人間綜合所得稅事件，原告不服財政部中華民國99年4
月14日台財訴字第09900093310 號訴願決定（案號：第09900669
號），提起行政訴訟，本院判決如下：
    主  文
原告之訴駁回。
訴訟費用由原告負擔。
    事實及理由
一、程序事項：
  (一)本件原告起訴後，被告之代表人已由陳文宗變更為邱政茂，
    再變更為吳自心，茲由新任代表人具狀聲明承受訴訟，核無
    不合，應予准許。
  (二)本件因屬不服行政機關所為稅捐課徵而涉訟，其標的之金額
    為新臺幣（下同）125,172 元（即補徵稅額125,172 元），
    係在400,000 元以下，依民國99年1 月13日修正公布，同年
    5 月1 日施行之行政訴訟法第229 條第1 項第1 款、第2 款
    規定，應適用簡易程序，合先敘明。
二、事實概要：緣原告95年度綜合所得稅結算申報，原列報本人
    、配偶甲○○○○、及其他親屬乙○○、丙○○、丁○○、
    戊○○、己○○、庚○○、辛○○及壬○○10人免稅額計77
    0,000 元，被告初查以原告所列報之其他親屬乙○○等8 人
    不符合受扶養之規定，乃否准認列免稅額616,000 元，核定
    綜合所得總額1,915,697 元，綜合所得淨額1,553,656 元，
    應補稅額125,172 元。原告不服，申經復查，經被告以98年
    12月10日北區國稅法二字第0980028197號復查決定（下稱原
    處分）駁回其復查之申請。原告仍不服，提起訴願，亦遭駁
    回，遂提起本件行政訴訟。
三、本件原告主張：
  (一)原告向被告承辦人員詢問後方得知原列報之扶養親屬壬○○
    ，於系爭年度同時由其女申報扶養，造成重複申報之情形，
    原告就壬○○由其女兒優先申報扶養，並無異議，惟本件補
    稅攸關原告權益甚鉅，被告承辦人員既認為壬○○部分原告
    係重複申報，則剔除原告申報資料扶養家屬壬○○之資格，
    並命原告補繳壬○○部分之稅額即可，然被告卻將原告申報
    之8 名扶養親屬全數剔除，並命原告補繳稅款，實不符比例
    原則。又被告查核時，未曾通知原告，讓原告對此有解釋說
    明之機會，實有違正當程序。被告承辦人員雖辯稱，此乃因
    寄至原告戶籍所在地之掛號信函皆被退回之故，非不予原告
    答辯之機會云云。惟此係因原告白天均無人在家，所有寄至
    原告戶籍地址之掛號郵件皆遭退回，非僅有被告知掛號信件
    遭退回，且原告申報資料上皆留有聯絡電話，被告承辦人員
    卻未曾以電話聯絡原告，以致原告喪失就本件解釋說明之機
    會。被告所為實有不當。
  (二)因原告95年度申報資料中壬○○與辛○○2 人均已往生，其
    餘6 位扶養親屬皆為幼童，對此，原告曾詢問被告承辦人員
    有何補救措施，需提出何種證明文件，經被告承辦人員回覆
    需提出匯款證明，以證明原告與被扶養親屬間之關係。嗣經
    原告表示申報扶養之親屬皆為南投縣仁愛鄉眉溪部落的賽德
    克族原住民，部落內並無郵局或銀行，且渠等之家人皆以務
    農或打零工為生，無穩定收入，且除政府之福利津貼外，渠
    等之金錢往來皆不會以匯款方式為之。被告承辦人員遂表示
    如未能提出匯款證明，可以家長切結書代之，並表示縱使提
    出家長切結書，被告仍會查詢該名受扶養親屬是否有人申報
    扶養。
  (三)被告以原告戶籍設於「臺北縣新莊市○○路○○巷2 之4號
    」，與受扶養親屬乙○○等8 人係設籍於南投縣仁愛鄉南豐
    村不同，因而斷定原告與渠等無「以永久共同生活為目的而
    同居一家之家長親屬關係」存在。惟原告95年度綜合所得稅
    係採夫妻合併申報，當時原告戶籍雖設於臺北縣新莊市，然
    原告配偶甲○○○○之戶籍係設於南投縣仁愛鄉南豐村，與
    渠等受扶養親屬間確有「以永久共同生活為目的而同居一家
    之家長親屬關係」，其中乙○○、戊○○、己○○、庚○○
    與原告配偶為表姪關係；原告配偶亦為丙○○、丁○○之姑
    婆，當符合法令所稱之「以永久共同生活為目的而同居一家
    之家長親屬關係」無疑。
  (四)又95年度綜合所得稅申報，被告接受原告所提之村里長證明
    可做為申報受扶養親屬之依據，原告即據此申報95年度之綜
    合所得稅，並提出村長證明以為佐證，獲稅捐機關之認可，
    並退還部分稅款。是以，訴願決定所稱原告雖主張已檢附村
    長證明，惟該文件尚難證明原告與系爭受扶養親屬有家長家
    屬關係存在，及確實有扶養之事實云云，即無足採。
  (五)再者，原告95年度綜合所得稅申報，既已於法定時間內完成
    申報，亦為稅捐機關所認可並完成退稅手續，足證原告所提
    之各項證明文件均係合法有效。原告無異議接受壬○○改由
    其女兒申報扶養之，惟其餘列報之其他親屬丙○○等7 人確
    屬原告配偶甲○○○○之親屬，渠等皆為同一原住民部落共
    同生活之家族，且原告已提供南豐村村長證明為扶養具體事
    證，並已補繳扶養親屬監護人之切結書，爰此，原告申報之
    另7 位受扶養親屬之資格，被告應予認定。被告僅因壬○○
    1 人之申報資料重複，即撤銷其餘7 人之受扶養資格，實與
    事實不符等情。
  (六)聲明求為判決：撤銷被告95年度綜合所得稅補稅125,172 元
    之裁定，改依原告之主張，重新核算補稅金額。
四、被告抗辯則以：
  (一)原告主張其配偶為原住民，且因有原住民特殊情感存在，因
    而彼此間係相互扶持，然查原住民相關法規，並未就扶養、
    家屬定義或原住民所得稅之免稅額，設有特別規定，故應回
    歸所得稅法跟民法加以適用。是依所得稅法有關個人綜合所
    得稅「免稅額」之規定，其目的在以稅捐之優惠使納稅義務
    人對特定親屬或家屬盡其法定扶養義務，業經司法院釋字第
    415 號解釋闡明在案；是以納稅義務人如申報扶養「符合」
    所得稅法第17條第1 項第1 款第4 目規定之合於民法第1114
    條第4 款及第1123條第3 項規定之其他親屬或家屬，應提出
    相關證明文件佐證，以供稅捐機關審核是否確與實際狀況相
    符。又所謂「法定扶養義務」，依首揭民法規定，其負扶養
    義務之人有數人時，其履行義務之人有其先後順序，由後順
    序者履行扶養義務時，應有其正當理由及先順序者無法履行
    扶養義務之合理說明；從而，納稅義務人欲主張申報扶養其
    他親屬或家屬免稅額時，除證明負有法定扶養義務外，亦須
    就受扶養者之直系血親尊親屬或卑親屬有因負擔扶養義務而
    不能維持自己生活之事實存在，合理說明並提供相關文件佐
    證。
  (二)按財政部為鼓勵民眾透過網際網路申報綜合所得稅，是推行
    網路報稅得優先退稅之政策，納稅義務人辦理網路申報退稅
    者，先由電腦系統予以核定稅款，嗣後再由人工進行查核，
    本件原告係以網路申報方式辦理95年度綜合所得稅結算申報
    ，系爭受扶養親屬乙○○、丙○○、丁○○、戊○○、己○
    ○、庚○○及辛○○等7 人，電腦系統進行初核尚無法檢視
    其申報未符合規定，是予核定退稅。嗣經原查查調戶籍資料
    ，查得渠等戶籍皆與原告戶籍臺北縣新莊市○○路○○巷2
    之4 號5 樓不同，原告並未提示足資證明95年度與系爭受扶
    養親屬有共同生活而同居一家之具體事證，亦未就系爭受扶
    養親屬本身父母或直系血親卑親屬有因負擔扶養義務而不能
    維持自己生活，需由原告扶養之事實合理說明，自難認定原
    告與系爭受扶養親屬有以永久共同生活為目的而同居一家之
    家長家屬關係，難謂符合所得稅法第17條第1 項第1 款第4
    目之規定，所訴自難採據。又原告縱因親誼之故，對系爭受
    扶養親屬予以生活上之資助與照顧，惟此種施與或慈惠，並
    非盡法律上之扶養義務，所得稅法並無規定得予減除；從而
    原查否准認列系爭免稅額，並無不合。原告雖主張已檢附村
    長證明，惟該文件尚難證明原告與系爭受扶養親屬有家長家
    屬關係存在，及確實有扶養之事實，其主張核不足採。
 (三)聲明求為判決：駁回原告之訴；訴訟費用由原告負擔。
五、兩造之爭點為原告與系爭受扶養親屬間是否有以永久共同生
    活為目的而同居一家之家長家屬關係存在；原告對系爭受扶
    養親屬是否具有法定扶養義務；被告否准認列原告列報系爭
    扶養親屬之免稅額，是否適法有據。
六、經查：
  (一)按「按前3 條規定計得之個人綜合所得總額，減除下列免稅
    額及扣除額後之餘額，為個人之綜合所得淨額：一免稅額：
    納稅義務人按規定減除其本人、配偶及合於下列規定扶養親
    屬之免稅額；納稅義務人本人及其配偶年滿70歲者，免稅額
    增加50% 。但依第15條第2 項規定分開計算稅額者，納稅義
    務人不得再減除薪資所得分開計算者之免稅額：(一)納稅義務
    人及其配偶之直系尊親屬……(二)納稅義務人之子女……(三)納
    稅義務人及其配偶之同胞兄弟、姊妹……(四)納稅義務人其他
    親屬或家屬，合於民法第1114條第4 款及第1123條第3 項之
    規定，未滿20歲或滿60歲以上無謀生能力，確係受納稅義務
    人扶養者。但受扶養者之父或母如屬第4 條第1 款及第2 款
    之免稅所得者，不得列報減除。」行為時所得稅法第17條第
    1 項第1 款第4 目定有明文。次按「左列親屬互負扶養之義
    務：一直系血親相互間。二夫妻之一方，與他方之父母同居
    者，其相互間。三兄弟姊妹相互間。四家長家屬相互間。」
    、「負扶養義務者有數人時，應依左列順序定其履行義務之
    人：一直系血親卑親屬。二直系血親尊親屬。三家長。四兄
    弟姊妹。五家屬。六子婦、女婿。七夫妻之父母。同係直系
    尊親屬或直系卑親屬者，以親等近者為先。」、「因負擔扶
    養義務而不能維持自己生活者，免除其義務。」、「稱家者
    ，謂以永久共同生活為目的而同居之親屬團體。」、「家置
    家長。同家之人，除家長外，均為家屬。雖非親屬而以永久
    共同生活為目的同居一家者，視為家屬。」民法第1114條、
    第1115條第1 項、第2 項、第1118條前段、第1122條及第11
    23條定有明文。又「所得稅法有關個人綜合所得稅『免稅額
    』之規定，其目的在以稅捐之優惠使納稅義務人對特定親屬
    或家屬盡其法定扶養義務。同法第17條第1 項第1 款第4 目
    規定……，得於申報所得稅時按受扶養之人數減除免稅額，
    固須以納稅義務人與受扶養人同居一家為要件，惟家者，以
    永久共同生活之目的而同居為要件，納稅義務人與受扶養人
    是否為家長家屬，應取決於其有無共同生活之客觀事實，而
    不應以是否登記同一戶籍為唯一認定標準。」復經司法院釋
    字第415 號解釋所釋示。
  (二)本件原告95年度綜合所得稅結算申報，原列報本人、配偶甲
    ○○○○、其他親屬乙○○（86年次）、丙○○（89年次）
    、丁○○（93年次）、戊○○（83年次）、己○○（88年次
    ）、庚○○（91年次）、辛○○（23年次）及壬○○（9 年
    次）10人免稅額計770,000 元；被告初查，以原告所列報之
    其他親屬乙○○等8 人未符合受扶養之規定，乃否准認列免
    稅額616,000 元，原告不服，提起訴願遭駁回等情，有全戶
    戶籍資料查詢清單、綜合所得稅核定通知書等附原處分卷可
    參。原告不服被告原處分，主張壬○○已由其女兒申報扶養
    ，重複申報經剔除無異議，另乙○○等7 人確由原告夫婦扶
    養，有南投縣仁愛鄉南豐村辦公室用印之扶養證明切結書為
    證，又原告對受扶養人探視和撫養是以現金或紅包為之，無
    法出具匯款證明，且請部落原住民父母簽立切結書亦屬強人
    所難，另獨居老人辛○○已死亡無法證明扶養云云。
  (三)原告主張其配偶為原住民，且因有原住民特殊情感存在，因
    而彼此間係相互扶持云云，然查原住民相關法規，並未就扶
    養、家屬定義或原住民所得稅之免稅額，設有特別規定，故
    應回歸所得稅法跟民法加以適用。是依所得稅法有關個人綜
    合所得稅「免稅額」之規定，其目的在以稅捐之優惠使納稅
    義務人對特定親屬或家屬盡其法定扶養義務，業經司法院釋
    字第415 號解釋闡明在案；是以納稅義務人如申報扶養「符
    合」所得稅法第17條第1 項第1 款第4 目規定之合於民法第
    1114條第4 款及第1123條第3 項規定之其他親屬或家屬，應
    提出相關證明文件佐證，以供稅捐機關審核是否確與實際狀
    況相符。次查所謂「法定扶養義務」，依首揭民法規定，其
    負扶養義務之人有數人時，其履行義務之人有其先後順序，
    由後順序者履行扶養義務時，應有其正當理由及先順序者無
    法履行扶養義務之合理說明；從而，納稅義務人欲主張申報
    扶養其他親屬或家屬免稅額時，除證明負有法定扶養義務外
    ，亦須就受扶養者之直系血親尊親屬或卑親屬有因負擔扶養
    義務而不能維持自己生活之事實存在，合理說明並提供相關
    文件佐證。又按財政部為鼓勵民眾透過網際網路申報綜合所
    得稅，是推行網路報稅得優先退稅之政策，納稅義務人辦理
    網路申報退稅者，先由電腦系統予以核定稅款，嗣後再由人
    工進行查核，合先敘明。
  (四)查本件原告係以網路申報方式辦理95年度綜合所得稅結算申
    報，系爭受扶養親屬乙○○、丙○○、丁○○、戊○○、己
    ○○、庚○○及辛○○等7 人，電腦系統進行初核尚無法檢
    視其申報未符合規定，是予核定退稅。嗣經被告查調原告申
    報系爭受扶養親屬乙○○等人之戶籍資料，查得渠等戶籍皆
    與原告戶籍臺北縣新莊市○○路○○巷2 之4 號5 樓不同，
    此有全戶戶籍資料查詢清單附原處分卷可參，自堪信為真正
    。復查原告並未提示足資證明95年度與申報之系爭受扶養親
    屬有共同生活而同居一家之具體事證，亦未就系爭受扶養親
    屬本身父母或直系血親卑親屬有因負擔扶養義務而不能維持
    自己生活，需由原告扶養之事實提出合理說明，自難認定原
    告與系爭受扶養親屬有以永久共同生活為目的而同居一家之
    家長家屬關係，難謂符合所得稅法第17條第1 項第1 款第4
    目之規定，原告此項主張自難採據。
  (五)再者，縱原告主張因親誼之故，對系爭受扶養親屬予以生活
    上之資助與照顧等語屬實，惟此種施與或慈惠，並非盡法律
    上之扶養義務，所得稅法並無規定得予減除之規定，原告亦
    不得依此為其有利之主張。從而，被告否准認列系爭受扶養
    親屬之免稅額，並無不合。至原告雖檢附村長出具之撫養證
    明切結書，惟依該文件內容僅載明乙○○等人，於95年度確
    實由原告夫婦撫養無誤等語，然以原告與系爭列報之受扶養
    親屬並未居住於同一戶籍內，尚難僅憑該文件即可證明原告
    與系爭受扶養親屬間確有家長家屬關係存在，及確實有扶養
    之事實。此外，原告對於上揭有利事實之主張，並未舉證以
    實其說，是其此項主張難認可採。
  (六)綜上所述，原告起訴論旨，並非可採。被告原處分以原告95
    年度綜合所得稅結算申報，原列報本人、配偶甲○○○○、
    及其他親屬乙○○、丙○○、丁○○、戊○○、己○○、庚
    ○○、辛○○及壬○○10人免稅額計770,000 元，經查核後
    認原告所列報之其他親屬乙○○等8 人不符合受扶養之規定
    ，乃否准認列免稅額616,000 元，核定綜合所得總額1,915,
    697 元，綜合所得淨額1,553,656 元，應補稅額125,172 元
    ，並無違誤，訴願決定予以維持，亦無不合。原告仍執前詞
    及個人主觀之見解，訴請如聲明所示，為無理由，應予駁回
    。又本件為簡易事件，依卷內資料，事證已臻明確，爰不經
    言詞辯論為判決。
  (七)本件事證已臻明確，兩造其餘之主張及陳述，核與本件判決
    結果不生影響，無庸一一論列，併予敘明。
七、據上論結，本件原告之訴為無理由，爰依行政訴訟法第233
    條第1 項、第98條第1 項前段，判決如主文。
中    華    民    國    99    年    11    月    30    日
                   臺北高等行政法院第四庭
                                   法  官  陳秀
上為正本係照原本作成。
本件以訴訟事件所涉及之法律見解具有原則性者為限，始得於本
判決送達後20日內向本院提出上訴狀並表明上訴理由，如已於本
判決宣示後送達前提起上訴者，應於判決送達後20日內補具上訴
理由（均按他造人數附繕本），且經最高行政法院許可後方得上
訴。
中    華    民    國    99    年    11    月    30    日
                                   書記官  楊子鋒

司法院資訊處製作；財團法人民間司法改革基金會備份。
